【裁判字號】    96,訴,1906
【裁判日期】    971117
【裁判案由】    損害賠償
【裁判全文】
臺灣臺中地方法院民事判決  96年度訴字第1906號
原      告  甲○○
            丙○○
上2人共同
訴訟代理人  辛○○
被      告  庚○○○
            己○○○
兼上2人共同
訴訟代理人  丁○○
上  1   人
訴訟代理人  詹漢山    律師
複代理人    蔡志忠    律師
複代理人    謝英吉    律師
複代理人    戊○○
被      告  乙○○
上當事人間損害賠償事件，原告提起刑事附帶民事訴訟，經本院
刑事庭裁定移送前來（95年度附民字第196號），本院於97年11
月3日言詞辯論終結，判決如下：
    主    文
被告丁○○、庚○○○、己○○○、乙○○應就其被繼承人王陳
玉所有坐落臺中縣大雅鄉○○○段第151地號、地目田、面積1,7
36平方公尺、應有部分全部；有坐落臺中縣大雅鄉○○○段第15
3地號、地目田、面積495平方公尺、應有部分全部；坐落臺中縣
大雅鄉○○○段第157地號、地目田、面積262平方公尺、應有部
分全部；坐落臺中縣大雅鄉○○○段第158地號、地目田、面積1
26平方公尺、應有部分全部；坐落臺中縣大雅鄉○○○段第160
地號、地目田、面積267平方公尺、應有部分全部；坐落臺中縣
大雅鄉○○○段第232地號、地目建、面積1,329平方公尺、應有
部分三分之一之土地辦理繼承登記，再塗銷該繼承登記暨塗銷王
陳玉就上述土地經臺中縣雅潭地政事務所於民國九十一年九月十
三日所為分割繼承之登記。
原告其餘之訴及假執行之聲請均駁回。
訴訟費用新臺幣壹萬零貳佰玖拾貳元由被告連帶負擔，新臺幣陸
萬伍仟玖佰肆拾捌元由原告負擔。
    事實及理由
壹、程序方面：
    按民事訴訟法第255條
    訴狀送達後，原告不得將原訴變更或追加他訴。但有下列各
    款情形之一者，不在此限：二請求之基礎事實同一者。三擴
    張或減縮應受判決事項之聲明者。四因情事變更而以他項聲
    明代最初之聲明者。民事訴訟法第255條第1項第2、3、4款
    分別定有明文。本件原告依繼承回復請求權之法律關係起訴
    ，原聲明求為判決：(一)被告丁○○應將坐落台北縣蘆洲市○○段第606地號（以下簡稱系爭第606地號）土地所有權持分
    之1/7返還原告甲○○並登記為甲○○所有；(二)被告丁○○
    應將系爭第606地號土地所有權持分之1/7返還原告丙○○並
    登記為丙○○所有；(三)被告應共同將坐落台中縣大雅鄉○○○段第151地號、第153地號、第157地號、第158地號、第16
    0地號（以下簡稱系爭第151地號、第153地號、第157地號、
    第158地號、第160地號）土地土地所有權持分1/7返還原告
    甲○○並登記為甲○○所有；(四)被告應共同將系爭第151地
    號、第153地號、第157地號、第158地號、第160地號土地土
    地所有權持分1/7返還原告丙○○並登記為丙○○所有；(五)
    被告丁○○應給付原告甲○○新台幣（下同）761,285元及
    自起訴狀繕本送達翌日起至清償日止按年息5%計算之利息；
    (六)被告丁○○應給付原告丙○○761,285元及自起訴狀繕本
    送達翌日起至清償日止按年息5%計算之利息。於訴訟送達後
    ，迭於民國（下同）96年8月15日言詞辯論時以言詞及96年
    10月28日、97年2月21日以書狀、97年11月3日言詞辯論時以
    言詞就系爭第606地號土地部分以情事變更（已出售第三人
    ）而代以損害賠償之聲明、就系爭第151地號、第153地號、
    第157地號、第158地號、第160地號部分變更聲明為請求被
    告辦理繼承登記暨塗銷繼承登記、就請求被告丁○○賠償部
    分減縮聲明（不請求存款部分），並基於同一基礎事實追加
    請求被告就坐落台中縣大雅鄉○○○段第232地號（以下簡
    稱系爭第232地號）土地，應有部分1/3及未辦保存登記之台
    中縣大雅鄉○○村○○路119號建物（以下簡稱系爭119號建
    物）辦理繼承登記暨塗銷繼承登記（其變更追加後之聲明詳
    後述）。核均符合上開法條之規定，應予准許。
貳、實體方面：
一、原告部分：
  (一)被告與原告等為同父異母之兄弟妹，兩造之父王朝欽於90年
    10月25日過世，留有坐落系爭第606地號、系爭第151地號、
    第153地號、第157地號、第158地號、第160地號土地全部；
    系爭第232號土地，應有部分1/3及系爭119號未辦保存登記
    建物；並留有投資台一鋼鐵股份有限公司（以下簡稱台一公
    司）之投資款600,000元、鐵錠金屬有限公司（以下簡稱鐵
    錠公司）投資款1,000,000元等遺產。詎被告丁○○與其母
    即訴外人王陳玉以偽造文書之方式將系爭第606地號土地及
    投資台一公司之投資款600,000元、投資鐵錠公司之投資款
    1,000,000元由被告丁○○繼承；其餘土地及建物均由王陳
    玉繼承。被告王朝欽所涉偽造文書犯行業經台灣台中地方法
    院檢察署檢察官提起公訴，鈞院95年度易字第1319號、台灣
    高等法院台中分院96年度上訴字第1625號刑事判決被告丁○○廷有罪確定。查王朝欽之繼承人除配偶王陳玉外，另有被
    告等4人與原告2人，共有7人，依民法第1151條之規定，繼
    承人有數人時，在分割遺產前，各繼承人對於遺產全部為公
    同共有。訴外人王陳玉已死亡，被告4人為其繼承人，訴外
    人王陳玉自被繼承人王朝欽繼承之不動產應由被告4人繼承
    ，被告4人就上述不動產應於辦理王陳玉之繼承登記後再塗
    銷該繼承登記，並塗銷王陳玉於91年9月12日繼承王朝欽之
    繼承登記。否認系爭第606地號土地係被告王朝欽出資購買
    及台一公司之投資款係被告王朝欽實際出資，系爭第606地
    號之土地登記並無記載為信託登記，應均屬被繼承人王朝欽
    之遺產，被告丁○○如主張與被繼承人王朝欽有信託關係，
    應另行起訴主張。按系爭第606地號土地業經被告丁○○脫
    產變賣，此部分原告變更為請求被告王朝欽賠償損害依台北
    縣政府地政局公布之台北縣96年第3季地價動態，該區南港
    子重劃區的房價每坪在200,000元左右；地價依2007年5月19
    日之TV BS新聞報導地價往每坪700,000元、800,000元邁進
    ，原告取其最小值，以房價代替地價，以每坪200,000元計
    算，系爭第60 6號土地面積350.95平方公尺，折算為106.1
    6坪，價值21,2 32,000元，各繼承人之應繼分各1/7，即3,0
    33,100元，另台一公司、鐵錠公司投資款共1,600,000元，
    各繼承人應繼分各1/7，即228,571元，合計被告丁○○應各
    賠償原告3,261,671元。爰依繼承回復請求權之法律關係提
    起本訴，並聲明求為判決：(一)被告應辦理繼承登記王陳玉所
    有系爭第151地號、第153地號、第157地號、第158地號、第
    160地號、第232地號土地及系爭第119號建物後，再塗銷該
    繼承登記，並塗銷王陳玉於91年9月13日（原告聲明誤為91
    年9月12日，應屬顯然之錯誤，由本院逕予更正）向臺中縣
    雅潭地政事務所所為繼承王朝欽之繼承登記；(二)被告丁○○
    應各給付原告3,261,671元及自起訴狀本送達翌日起至清償
    日止按年息5%計算之利息；(三)前項聲明，原告願供擔保聲請
    宣告假執行。
二、被告乙○○經合法通知未於言詞辯論期日到庭，亦未提出書
    狀作何聲明或陳述。被告丁○○、庚○○○、己○○○均辯
    稱：原告應舉證就被繼承人王朝欽之遺產有繼承權，戶籍謄
    本雖記載原告2人由被繼承人王朝欽認領，但認領之前題須
    有血緣關係，原告應就此事實負證明之責，又原告請求被告
    就訴外人王陳玉繼承部分先為繼承登記再塗銷2次繼承登記
    ，均屬無謂之請求。被告丁○○另辯稱：被繼承人王朝欽並
    非鐵錠公司之股東，而系爭606地號土地為被告丁○○個人
    出資購買，因當時被告丁○○不具自耕農之身分故借用被繼
    承人王朝欽名義登記，，台一公司之投資係被告丁○○為配
    合公司法之相關規定而以被繼承人王朝欽名義登記為股東，
    實際上均屬被告丁○○所有，非被繼承人王朝欽之遺產，被
    告丁○○已分別以書狀及存證信函向被繼承人王朝欽之其他
    繼承人表示終止借名登記契約，原告應先舉證證明系爭第60
    6地號土地及台一公司之投資款為被繼承人王朝欽之遺產等
    語。均聲明求為判決：駁回原告之訴。
三、原告主張與被告4人之父王朝欽過世後，被告丁○○及訴外
    人王陳玉以偽造文書之方式將系爭第606地號土地及投資台
    一公司之投資款600,000元、投資鐵錠公司之投資款1,000,0
    00元由被告丁○○繼承；其餘土地及建物由王陳玉繼承。被
    告王朝欽所涉偽造文書犯行業經台灣台中地方法院檢察署檢
    察官提起公訴，鈞院95年度易字第1319號、台灣高等法院台
    中分院96年度上訴字第1625號刑事判決被告丁○○廷有罪確
    定等事實，有本院95年度易字第1319號、台灣高等法院台中
    分院96年度上訴字第1625號判決可憑，並經本院調取上開刑
    事案卷查核屬實。
四、原告另主張與被告為同父異同之兄弟妹，原告2人與被告4人
    、訴外人王陳玉均為被繼承人王朝欽之繼承人，就被繼承人
    王朝欽之遺產為公同共有及被繼承人王朝欽死後留之遺產有
    訴外人王陳玉繼承之不動產、系爭第606地號土地及台一公
    司、鐵錠公司之投資款等事實，除其中訴外人王陳玉繼承之
    不動產為被繼承人王朝欽之遺產，為被告所不爭執外，餘被
    告丁○○、庚○○○、蔡乙○○均予否認，並以前詞置辯。
    是本件兩造主要爭執之事項厥為：原告是否為被繼承人王朝
    欽之繼承人？系爭第606地號土地及以台一公司、鐵錠公司
    之投資款是否為被繼承人王朝欽之遺產？
  (一)按非婚生子女經生父認領者，視為婚生子女。其經生父撫育
    者，視為認領；遺產繼承人，除配偶外，依左列順序定之：
    一直系血親卑親屬。民法第1065條第1項、第1138條第1項分
    別定有明文。本件原告係被繼承人王朝欽生前與張碧連同居
    所生之非婚生子女，經被繼承人王朝欽實際上為扶養並於51
    年8月27日經被繼承人王朝欽認領登記為子女之情，有台中
    縣大雅鄉戶政事務所96年3月6日中縣雅戶字第0960000688號
    函確認係由臺中縣豐原市戶政事務所核發之戶籍謄本附於前
    開刑事案卷可憑，依前揭規定，原告業經其生父即被繼承人
    王朝撫育及為認領登記，則原告之身分及其他一切權利、義
    務關係即與婚生子女相同。被告丁○○、庚○○○、己○○○雖否認原告之繼承權，惟上開認領之效力，既未經利害關
    係人提起認領無效之訴予以否認，仍應肯認其認領之效力，
    是故，依前揭法條之規定，原告為被繼承人王朝欽之直系血
    親卑親屬，就被繼承人王朝欽死後所留遺產自具有繼承權，
    堪予認定。
  (二)原告固主張被繼承人王朝欽死後留有投資鐵錠公司之投資款
    1,000,000元為其遺產，惟被繼承人王朝欽未經列名為鐵錠
    公司之股東，其核定遺產中亦無鐵錠公司之投資款1,000,00
    0元等事實，有經濟部96年3月1日經授中字第09631746510號
    函、財政部台灣省中區國稅局台中縣分局95年10月5日中區
    國稅中縣一字第09500418741號函所附遺產稅被繼承人財產
    資料清單附於刑事案卷可憑，則原告此部分主張顯與事實不
    符，不足採納。
  (三)被繼承人王朝欽死亡時，系爭第606地號土地及台一公司之
    投資款60股（每股10,000元）均登記為王朝欽之名義，有土
    地登記簿謄本、台一公司登記資料附於前開刑事卷可按，且
    為兩造所不爭執。被告丁○○辯稱系爭第606地號土地及台
    一公司之投資款均係被告丁○○實際出資購買及投資，而以
    借名登記之方式登記為被繼承人王朝欽之名義等語，並引用
    刑事案件調查之證據，原告則否認被告丁○○之抗辯，並以
    縱為信託登記，亦應由被告丁○○另起訴主張。經查：
  1.被告丁○○辯稱台一公司之投資款600,000元為其實際出資
    ，業據證人蔡登科即被告庚○○○之夫、台一鋼鐵公司之員
    工，亦於刑事庭結證陳稱：（丁○○）在公司擔任董事長、
    （我）沒有投資，被告丁○○用我名義及我岳父（即王朝欽
    ）名義作為公司股東，但我們都沒有出錢、當時被告（丁○○）向我跟岳父同時間、同地點一起說，所以我知道，地點
    是在台中、都沒有（約定要給紅利），我岳父也沒要求紅利
    或報酬等語（見一審刑事卷96年4月18日審判筆錄）。又依
    被告丁○○之辯護人於刑事案件審理中提出之台一公司章程
    、營利事業統一發證（變更登記）申請書、公司增加資本股
    東繳納股款明細表、變更登記事項卡、股東會決議、股東名
    簿等資料所示，被告丁○○自台一公司設立之初，即擔任該
    公司之負責人，且所占持股比例最多，又該公司股東均係被
    告丁○○之親族，核與我國民間常見以家族成員為公司股東
    ，實際上由負責人出資及經營之情形相符，亦核與被告丁○○所辯及證人蔡登科之證述內容相符，是被告丁○○此部分
    所辯應堪採信。
  2.又被告丁○○辯稱系爭第606地號土地係由其實際出資購買
    乙節，亦有被告丁○○提出之不動產買賣契約書、支票影本
    、台北縣三重地政事務所95年9月26日北縣重地質字第09500
    14067號函附於刑事卷可憑，依上述書證顯示系爭第606地號
    土地係由被告於75年5月29日由被告丁○○向訴外人張金鳳
    購買，購買土地之資金係由被告丁○○以其擔任法定代理人
    之台一公司所簽發之支票支付，並經證人蕭娟卿即當時辦理
    繕打系爭第606地號土地買賣契約之代書於刑事庭到庭結證
    在卷，證人蕭娟卿於刑事案件審理中證稱：買賣契約是該事
    務所寫的、一般我們會要求來我們事務所交錢及交權狀、契
    約書最後有4張支票影本、買賣契約正本第1頁第3條是表示
    買主當天有付20萬、該20萬是契約書後面各10萬元的支票2
    張、該案有順利過戶、有履行完畢等語（見一審刑事卷95年
    9 月11日審判筆錄），均核與被告丁○○所辯相符，而台一
    公司既係由被告丁○○實際出資及負責經營，則系爭第606
    地號土地於75年間買受時，既由被告丁○○出面洽定買賣契
    約、其購地之資金亦出自於被告丁○○所經營之台一公司支
    票，則被告丁○○辯稱系第606地號土地係由被告丁○○實
    際出資買受之情，亦堪採信。
  3.按當事人約定，一方（借名者）經他方（出名者）同意，而
    就屬於一方現在或將來之財產，以他方之名義，登記為所有
    人或其他權利人，然除借用出名者之名義登記外，無使出名
    者實質取得財產權利之意思，且實際上財產之權利、義務均
    仍由借名者自行行使及負擔，即為借名契約。在現行法下，
    借名契約乃無名契約，依私法自治原則，當事人基於特定目
    的而訂立借名契約，除有違反法律強制規定或公序良俗，自
    非法所不許。故當事人間之權利義務，應先依雙方當事人之
    契約內容而定，契約未約定者，因借名契約著重於權利人與
    他人間信任關係，在性質上應與委任契約同視，自可類推適
    用民法上有關委任契約之相關規定（最高法院95年度台上字
    第817號、95年台上字第7號判決可供參照）。又按稱信託者
    ，謂委託人將財產權移轉或為其他處分，使受託人依信託本
    旨，為受益人之利益或為特定之目的，管理或處分信託財產
    之關係，信託法第1條定有明文。信託法於85年1月26日公佈
    前，民法雖無關於信託行為之規定，然因私法上法律行為而
    成立之法律關係，非以民法有明文規定者為限，苟法律行為
    之內容不違反強行規定或公序良俗，即應賦予法律上之效力
    ，以往實務上認為信託行為，係指委託人授與受託人超過經
    濟目的之權利，而僅許可其於經濟目的範圍內行使權利之法
    律行為而言。其受託人取得信託財產之方式，由委託人就自
    己所有之財產為移轉者有之；由委託人使第三人將財產移轉
    與受託人者有之；由受託人原始取得受託財產者亦有之。準
    此，關於當事人間之法律關係究為借名登記契約或為信託契
    約，端視契約當事人間約定之具體內容及其性質而定。
  4.本件台一公司之投資款600,000元及系爭第606地號土地，均
    係由被告丁○○實際投資及出資購買，已認定如前，就被告
    丁○○將上述財產登記為王朝欽名義，二者間之法律關係為
    何？被告丁○○主張為借名登記契約之法律關係，按依前述
    ，上開財產登記係被告丁○○因受限於無自耕能力及為符合
    當時法律就股份有限公司股東人數之限制等目的而登記為王
    朝欽之名義，惟其實際上財產之權利、義務、管理、使用均
    仍由被告丁○○行使及負擔，並無使王朝欽為受益人之利益
    或特定目的而管理或處分上開財產之意思，是其法律關係應
    屬借名登記契約之性質。按我國法律並無禁止將個人所有財
    產以他人名義登記之強制規定，即並無違反法律之強行規定
    或有悖於公序良俗之情形，亦難認此借名登記係為為迴避強
    行法規之適用、以迂迴方法達成該強行法規所禁止之相同效
    果之脫法行為。則該借名登記契約之法律關係，基於私法自
    治之原則，自應認屬有效。而借名登記契約之性質，可類推
    適用民法上有關委任之相關規定，委任關係因當事人一方死
    亡而消滅，本件被告丁○○與王朝欽間就台一公司之投資款
    及系爭第606地號土地間之借名登記法律關係，因王朝欽之
    死亡，已當然消滅，又借名登記契約之法律關係中，當事人
    間所為借名登記之約定，並無使借名人實質上取得財產權利
    之意思，故被告丁○○乃台一公司投資款600,000元及系爭
    第606地號土地之實際所有人，被繼承人王朝欽僅為登記名
    義人，上開財產於被繼承人王朝欽死亡後，自非屬其遺產，
    原告對之亦無繼承權，被告丁○○所為單獨繼承上開財產亦
    無侵害原告繼承權之可言。
  (四)綜上所述，原告亦為被繼承人王朝欽之婚生子女，與被告4
    人及王朝欽之配偶即訴外人王陳玉，就被繼承人王朝欽之遺
    產俱有繼承權暨被繼承人王朝欽死亡後所留遺產並不包含系
    爭第606地號土地及台一、鐵錠公司之投資款在內，均可堪
    認定。
五、按繼承，因被繼承人死亡而開始，民法第1147條定有明文。
    又繼承人自繼承開始時，除本法另有規定外，承受被繼承人
    財產上之一切權利、義務，但權利、義務專屬於被繼承人本
    身者，不在此限，同法第1148條亦有明文。準此，被繼承人
    死亡時，除專屬於被繼承人本身之權利、義務外，其所有財
    產上之權利、義務均構成遺產，而由繼承人概括繼承之，且
    依民去第1151條之規定於分割遺產前，各繼承人就遺產應為
    公同共有。是故，訴外人王陳玉就被繼承人王朝欽所有系爭
    第151地號、第153地號、第157地號、第158地號、第160地
    號、第232地號等土地由其單獨繼承並辦理繼承登記，自屬
    侵害原告之繼承權，原告依民法第1146條第1項之規定請求
    回復，自屬有據。復按「不動產權利之登記如有無效之原因
    ，其登記名義人雖不能取得權利，惟此項登記仍不失為財產
    上之利益，登記名義人死亡後，自應由其繼承人繼承；且為
    維持登記之連續性，應認在其繼承人辦理繼承登記前，真正
    權利人尚不得逕行請求塗銷該登記。」最高法院87年台上字
    第2667號裁判可供參考（另最高法院79年度台上字第2681
    號判例意旨亦可參照），訴外人王陳玉已於93年7月21日死
    亡，其繼承人為被告4人，上述土地所有權在土地登記簿上
    仍登記為所有權人王陳玉之名義，此項登記不失為財產上之
    利益，如未辦理繼承登記，改為繼承人名義，則土地登記簿
    上所有權人之名義即不連續，基於土地登記之連續性，原告
    請求被告就其被繼承人王陳玉名義之上開土地先辦理繼承登
    記，再本於繼承回復請求權之法律關係請求被告等塗銷上開
    繼承登記及王陳玉所為繼承王朝欽遺產之繼承登記，應屬有
    據。至原告另請求被告就系爭119號建物辦理繼承登記及塗
    銷繼承登記部分，按系爭119號建物係未辦理保存登記之建
    物，於辦理保存登記前，尚無從於不動產登記簿上為權利變
    動之登載，亦未經訴外人王陳玉就該建物向地政機關為繼承
    登記，原告就系爭第119號建物亦請求被告等辦理繼承登記
    及塗銷繼承登記，即無從准許。從而，原告依繼承回復請求
    權之法律關係請求被告就其被繼承人王陳玉所有系爭第151
    地號、第153地號、第157地號、第158地號、第160地號、第
    232地號土地辦理繼承登記後，再塗銷該繼承登記及王陳玉
    經台中縣雅潭地政事務所於91年9月13日所為分割繼承之登
    記，為有理由，應予准許。原告其餘請求，均無理由，應予
    駁回。原告請求被告丁○○賠償損害部分既經駁回，其此部
    分假執行之聲請亦失其依據，應併予駁回。
六、本件原告提起刑事附帶民事訴訟，而由本院刑事庭依刑事訴
    訟法第504條第1項規定，裁定移送前來，依同條第2項規定
    免繳納裁判費，惟原告於本院審理期間，為訴之變更、追加
    ，所生裁判費之訴訟費用，由兩造依勝敗比例負擔之。
七、訴訟費用負擔之依據：民事訴訟法第79條、第85條第1項、
    第2項。
中    華    民    國    97    年    11    月    17    日
                  民事第一庭    法  官  陳文爵
正本係照原本作成。
如對本判決上訴，須於判決送達後20日內向本院提出上訴狀。
中    華    民    國    97    年    11    月    18    日
                                書記官  劉易柔


司法院資訊處製作；財團法人民間司法改革基金會備份。
